臺灣臺中地方法院民事判決　　　　　　 96年度簡上字第252號
上　訴　人　乙○○
　　　　　　甲○○
　　　　　　丙○○
訴訟代理人　施瑞章 律師
被上訴人　　洪金榮即臺中縣太平市老人會
訴訟代理人　陳建勛 律師
上列當事人間請求清償債務事件，上訴人對於民國96年8 月10日
本院臺中簡易庭96年度中簡字第3283號第一審判決提起上訴，本
院於96年11月9日言詞辯論終結，判決如下：
    主      文
上訴駁回。
第二審訴訟費用新臺幣柒仟壹佰壹拾元由上訴人負擔。
    事實及理由
一、上訴人起訴主張：除與原判決記載相同者，茲引用之外，補
    稱，訴外人周文雄、賴吳翠玉及饒吳金得（皆已歿），係根
    據被上訴人於民國93年1月1日訂立施行之「太平市老人會互
    助會章程及福利互助辦法」（下稱93年版系爭辦法）之規定
    ，分別於民國93年7月5日、93年8月12日、93年8月19日加入
    被上訴人組織之福利互助會（下稱互助會）。所以，周文雄
    、賴吳翠玉及饒吳金得三人與被上訴人成立「契約關係」，
    而雙方當事人所共議約定之93版系爭辦法之規定，上訴人及
    被上訴人自均應受其拘束，不容任一方撤銷，更不容許被上
    訴人片面變更其給付約定。故而，周文雄、賴吳翠玉及饒吳
    金得從未同意變更該93年版系爭辦法，於入會2年3個多月或
    4個多月死亡時，即應依93年版系爭辦法第4、5、8、14、16
    條規定，以入會2年以上至2年半以內發放80%之標準，核發
    互助慰問金。而依據上述之93年版系爭辦法第4條、第8條、
    第13條規定足認互助會實為太平市老人會（下稱老人會）另
    行成立之組織，被上訴人嗣後修改「互助金給付標準」，其
    變更係不合法。即便被上訴人符合變更所定程序，亦不足以
    溯及既往片面變更應為履行對待給付之效力，與法不符。被
    上訴人應依93年版系爭辦法第16條的給付標準，應再給付被
    告上訴人差額部分。並聲明：(一)原判決廢棄。(二)被上訴人應
    給付上訴人乙○○新臺幣（下同）144,520元暨自起訴狀繕
    本送達翌日起至清償日止按年息百分五之利息(三)被上訴人應
    給付上訴人甲○○144,520元暨自起訴狀繕本送達翌日起至
    清償日止按年息百分五之利息(四)被上訴人應給付上訴人丙○○144,520元暨自起訴狀繕本送達翌日起至清償日止按年息
    百分五之利息。
二、被上訴人則以：除與原判決記載相同者，茲引用之外，補稱
    被上訴人否認兩造有「契約關係」，兩造並無簽訂任何契約
    ，更非民法合會性質，上訴人參加被上訴人之行為，性質上
    應屬於參加人民團體之社會活動，而該福利互助辦法僅係提
    供會員福利而僅就會員之福利事加以規範並非契約關係。而
    「大平市老人互助會章程及福利互助辦法」（下稱系爭辦法
    ）乃理事會所制定及修改，而「臺中縣太平市老人會互助會
    章程」係由會員大會制訂及修改，兩者制訂之程序及組織不
    同，其修改方式亦迥異，上訴人主張系爭辦法之修訂應經「
    會員大會」，顯將兩者混淆。而互助會之委員係由理事會兼
    任，並由委員會會議決議設立，歷年來均由理事會負責修改
    ，所有會員均遵守該辦法。系爭辦法業已於94年3月21日修
    改，因該辦法修改後將發生死亡之事實者，當然應適用事實
    發生時之辦法。上訴人主張凡在舊辦法時期加入會員，縱使
    死亡時已修改辦法，仍應適用舊辦法之主張，並主張不溯及
    既往原則，惟死亡事實既然發生在修改之後，當然後應適用
    修改後之辦法，此實無溯及既往之問題。並聲明：駁回上訴
    人之訴。
三、不爭執之事項：
  (一)上訴人乙○○與周文雄原係夫妻關係，周文雄於93年7月15
    日加入老人會組織之互助會，而於95年12月11日死亡。周文
    雄以上訴人乙○○為受益人，被上訴人依現行系爭辦法第16
    條已給付乙○○440,140元之互助慰問金。
  (二)上訴人甲○○與賴吳翠玉原係母子關係，賴吳翠玉於93年8
    月12日加入老人會組織之互助會，而於95年12月4 日死亡。
    賴吳翠玉以上訴人甲○○為受益人，被上訴人依現行系爭辦
    法第16條已給付甲○○440,282 元之互助慰問金。
  (三)上訴人丙○○與饒吳金得原係母子關係，饒吳金得於93年8
    月19日加入老人會組織之互助會，而於95年12月8 日死亡。
    饒吳金得以上訴人丙○○為受益人，被上訴人依現行系爭辦
    法第16條已給付丙○○440,540 元之互助慰問金。
四、得心證之理由
    本件應予審酌者，上訴人加入被上訴人之行為，彼此間是否
    成立契約關係？互助會是否為老人會之內部組織及被上訴人
    是否合法變更「系爭辦法」？而「系爭辦法」是否可以溯及
    既往適用於周文雄、賴吳翠玉及饒吳金得等三人？
  (一)被上訴人辯稱周文雄、賴吳翠玉及饒吳金得等三人加入互助
    會之團體，雙方並無簽訂任何契約，性質上應屬於參加人民
    團體之社會活動，而該人民團體所設之福利辦法僅係提供會
    員福利，並非「契約關係」，上訴人主張雙方有契約關係等
    語容有誤會。上訴人則以周文雄、賴吳翠玉及饒吳金得等三
    人依93年版系爭辦法之規定加入被上訴人組織之福利互助會
    ，因而其三人與被上訴人成立契約關係之權利義務等語。按
    法律行為依其是否為單方行為而區分為單獨行為、契約及合
    同行為，於契約行為係相對立的二人以上之當事人，交換所
    為意思表示之一致。就當事人為多數之點，與單獨行為不同
    ，與合同行為係因同方向平行的兩個以上意思表示一致而成
    立之法律行為，對於各當事人有同一價值有異。合同行為之
    觀念，係德國學者KUNTZE所提倡，就團體行為闡明其性質。
    就多數當事人非對立而並立平行的合同之點，與契約有異。
    契約為個人法上法律行為之典型，而合同行為為團體法上法
    律行為之典型。本件被上訴人於設立時，業已就老人會之成
    立目的、理念、組織、章程等予以規定，雖其未為法人登記
    ，不能享有法人格，但本質上其具有社團之實質，其章程亦
    有與社團相同之目的、名稱、董事、會員代表大會召集程序
    、會員之出資、社員資格之取得喪失等，均與社團同，僅欠
    缺法人登記，是以性質上為無權利能力社團。則上訴人加入
    被上訴人之行為，既為團體法上行為，亦應類推適用合同行
    為處理兩造間之法律關係，上訴人稱其加入行為為契約行為
    ，實無足採。而老人會成立之時，被上訴人自認並未辦理法
    人登記，因此其屬於無權利能力之社團，此點為兩造所不爭
    執。惟，無權利能力之社團與社團法人有同一實質，但無法
    人資格之團體。所謂與社團法人有同一實質，指其係由多數
    人為達一定之共同目的而組織的結合體。其與社團法人主要
    的區別在於未依法律規定，取得法人資格。現行民法並無「
    無權利能力社團」的用語，而在此類社團依法為登記前不具
    法人資格，無權利能力。但因無權利能力「社團」既具有組
    織體的構造，其實質同於社團，在對內、對外關係，原則上
    均類推適用社團的規定。而被上訴人既係多數人為達一定之
    目的而組成，且設有章程及其他組織，因此其應類推適用民
    法上關於社團的規定，合先敘明。
  (二)按民法第50條第2項第1款規定『變更章程應經總會之決議』
    ，因而只有章程之變動皆須開會決議之，不得由任何之機關
    代為決定更改，應可肯定。被上訴人即老人會屬於無權利能
    力之社團，因與社團法人有同一實質，但無法人資格之團體
    ，其實質同於社團，在對內、對外關係，原則上均類推適用
    社團的規定，自應類推適用民法第50條第2項第1款規定。而
    依據老人會章程第四章第29條『本會各組職掌如左：（一）
    總務組…（二）業務組…（三）服務組…（四）康樂組…（
    五）互助會：1.辦理會員入會事宜。2.給付亡故者慰問金申
    請事項。』，據上開規定可知老人會之內部組織分為5組。
    而「互助會」依系爭辦法第3條之規定即為「福利互助委員
    會」。由此可知，章程規定互助會並非另行成立之機關，而
    係其內部之組織。且互助會之委員均係老人會理監事兼任，
    此點亦為上訴人所不爭執，此點更可證明兩者之執行機構為
    相同，互助會係附屬於老人會。雖依系爭辦法第4條之規定
    老人會之會員參加互助會，並繳交互助會會費才為互助人，
    然此點無法證明互助會係獨立於老人會。惟此規定不僅說明
    參加老人會並不當然為互助會之會員，仍須繳費才能加入互
    助會，亦證明互助會之成員必須為老人會之會員，互助會係
    附屬於老人會之組織下，如為獨立之機構即可對外招幕會員
    ，何必有先加入老人會才有資格成為互助會會員之道理。準
    此，互助會係附屬於老人會之內部組織，應可認定。
  (三)次按，無權利能力之社團既類推適用民法上關於社團的規定
    。則按民法第49條之規定：社團之組織及社團與社員之關係
    ，以不違反第五十條至第五十八條之規定為限，得以章程定
    之。因而設立社團，應訂章程，章程對設立人及所有未來的
    社員均有拘束力，其對未來社員所以有拘束力，係基於會員
    自願加入社團而發生。準此，周文雄、賴吳翠玉及饒吳金得
    等三人加入老人會，係自願加入老人會，自應受老人會章程
    之拘束。另依民法第50條第2項第1款之反面解釋，既非章程
    之事項其修改即非章程之變更，亦不須總會即會員大會之決
    議。而互助會既係附屬於老人會之內部組織，另依老人會之
    章程第5條第4款規定老人會之任務為關於老人互助服務事項
    ，而老人會章程第29條之規定互助會之任務僅為辦理會員入
    會事宜及給付亡故者慰問金申請事項。由此觀之，可知老人
    會之章程僅授權互助會之職權在於辦理單純之行政事項，而
    不及於其他。而關於老人之互助服務事項既規定於章程裡，
    則關於老人會員之互助服務事項之內容則仍屬於老人會之職
    權，而系爭辦法所規定之事項，皆為互助服務事項之具體內
    容。而綜觀老人會之章程，關於互助服務事項系爭辦法之變
    更並無授權予互助會，且系爭辦法之內容係屬於老人會所規
    定之任務，因而老人會即有權利訂立執行之內容。另老人會
    之執行任務之內容並無明文規定在章程裡，因而變更執行內
    容之規定，並不是變更章程之內容。職是，對於執行老人互
    助事項之系爭辦法，其內容之變更即不屬於章程之變更。準
    此，老人會之理事會對於系爭辦法即有權而為制定及修改。
  (四)按「系爭辦法」，乃係老人會為了執行互助會之福利互助業
    務，為了規範參加互助會會員間的相互關係，所達成共同利
    益的意思表示，其間制定辦法之理監事有意見上的不一致，
    但經溝通、協調後，終能獲致平行的同意，其性質上應係屬
    於所謂的「合同行為」，且系爭辦法因係為執行老人福利之
    事項，在執行細節所規定之事項無須經全體會員合意變更章
    程即能制定。所以系爭辦法應解釋為一種經由老人會理監事
    經開會制定之合同行為，而形成的自治規則或自治法規，更
    是具有一種經由多數合意而形成自治規章的性質，所以只要
    是加入的會員，自須受此自治規章的拘束，此係基於會員皆
    自願加入團體而發生，對於不同意系爭辦法之少數互助會之
    會員仍有其拘束效力。經查，本件事實，係上訴人主張老人
    會發放互助金不應適用新修正之系爭辦法，而應適用93年版
    之系爭辦法，然系爭辦法之制定及修改皆為老人會理監事權
    限所為之合同行為，其所制定之系爭辦法具有自治規章之性
    質，而所有參加互助會會員因自願加入老人會附屬之互助會
    ，不論是否同意系爭辦法之制定或修訂之內容，仍受其拘束
    。上訴人主張應適用93年版之系爭辦法發放互助福利金，然
    因系爭辦法已修改對所有之會員有拘束力，上訴人主張新制
    定之系爭辦法不能溯及既往適用，即無理由。另依周文雄、
    賴吳翠玉及饒吳金得等三人加入老人會及互助會之意思表示
    為加入此團體，其法律行為係與老人會成立契約，內容約定
    加入老人會之團體，至於加入此團體可享有許多的福利和優
    惠則非上述三人所為之意思表示。因加入老人會之團體，享
    有會員之身分，使會員與團體間成立法律關係，發生一定的
    權利與義務，而使會員在團體享有一定的地位，此才係會員
    與團體之真正的意思表示合致之處。而依系爭辦法第4條加
    入互助會則可享有領互助慰問金之福利，則非當初加入者之
    意思表示，其僅為加入之動機而己，上訴人對此有所誤認，
    因當初其三人加入老人會時，當時93年版系爭辦法第16條之
    給付標準對於加入2年以上2年半以內者核發百分之八十之慰
    問金，此條款並非當時雙方所約定之契約條款，雙方所約定
    者僅為會員之加入與否。既然雙方間之契約關係為周文雄、
    賴吳翠玉及饒吳金得等三人加入老人會，取得會員地位，則
    老人會已使其三人得到會員地位，已屬履行其契約之約定。
    從而，其三人既然自願加入被上訴人即老人會之團體，自有
    受團體內自治規章拘束之意，而系爭辦法屬於老人會團體內
    之自治規章，雖系爭辦法因為其他的因素而變更，變更後所
    有成員即應受拘束，則慰問金之給付標準亦應按變更後之標
    準給付，上訴人主張系爭辦法不能溯及既往適用，即不可採
    。
六、綜上所述，被上訴人變更系爭辦法福利金之給付標準，嗣後
    周文雄、賴吳翠玉及饒吳金得已發生死亡之事實，然此給付
    標準既已合法變更，則發放互助慰問金之標準即已變更。而
    上訴人等三人為周文雄、賴吳翠玉及饒吳金得等三人所指定
    之受益人，然因周文雄、賴吳翠玉及饒吳金得等三人應受被
    上訴人所修改之系爭辦法所拘束，則上訴人繼受上述三人之
    權利，自應遵守新訂之系爭辦法。從而，上訴人請求依93年
    版之系爭辦法第4、5、8、14、16條規定，以入會2年以上至
    2年半以內發放80%之標準，核發互助慰問金，即無理由，應
    予駁回。是以原審駁回上訴人之請求，於法並無不合。上訴
    意旨指摘原判決不當，求予廢棄改判，為無理由，應予駁回
    其上訴。
五、據上論結，本件上訴為無理由，依民事訴訟法第436條之1第
    2項、第449條第1項、第78條，判決如主文。
中　　華　　民　　國　　96　　年　　11　　月　　23　　日
                  民事第一庭　　審判長　蔡王金全
                                法  官  吳蕙玟
                                法  官  陳學德
正本係照原本作成
不得上訴。
中　　華　　民　　國　　96　　年　　11　　月　　23　　日
                                書記官  何惠文
